---
layout: page
title: 데이터 과학 -- 기초 통계
subtitle: 탐색적 요인분석(Exploratory Factor Analysis)
output:
  html_document: 
    toc: yes
    toc_float: true
    highlight: tango
    number_section: true
    code_folding: show
mainfont: NanumGothic
editor_options: 
  chunk_output_type: console
---

``` {r, include=FALSE}
source("tools/chunk-options.R")
knitr::opts_chunk$set(echo = TRUE, warning=FALSE, message=FALSE,
                    comment="", digits = 3, tidy = FALSE, prompt = TRUE, fig.align = 'center')

```

# $t-$분포 정규분포 수렴 {#t-dist-to-normal}

```{r t-dist-to-normal}
library(tidyverse)

rt_df <- list()

for(i in 1:10) {
  rt_df[[i]] <- rt(100, df=i)
}

```

# 단변량 정규분포 {#univariate-normal-dist}

## 수학으로 바라보기 {#univariate-normal-dist-math}

정규분포를 수학적으로 이해하면, 모수 $\mu, \sigma$를 갖는 좌우 대칭 모양을 갖는 함수모양을 갖는다.

$$f(x \mid \mu, \sigma^2) = \frac{1}{\sqrt{2\pi\sigma^2} } e^{ -\frac{(x-\mu)^2}{2\sigma^2} }$$
정규분포 모수 $\mu, \sigma$를 조정하게 되면 다음과 같이 변하게 된다.

- $\mu = 0, \sigma =1$ : 표준정규분포 $N(0,1)$ 
- $\mu = 0, \sigma =2$ : $N(0,2)$
- $\mu = 2, \sigma =\frac{1}{2}$ : $N(2,\frac{1}{2})$


```{r normal-distribution-viz}
library(tidyverse)

ggplot(data = data.frame(x = c(-5, 5)), aes(x)) +
  stat_function(fun = dnorm, n = 101, args = list(mean = 0, sd = 1)) + 
  ylab("") +
  scale_y_continuous(breaks = NULL) +
  stat_function(fun = dnorm, n = 101, args = list(mean = 0, sd = 2), color="red") +
  stat_function(fun = dnorm, n = 101, args = list(mean = 2, sd = 0.5), color="blue") +
  theme_minimal()
```

## 난수로 알아보기 {#univariate-normal-dist-simulation}

먼저 표준편차($\sigma$)를 $\frac{1}{2} \cdots 3$까지 변화시킬 경우 정규분포가 어떻게 변화하는지 살펴보자. 이를 위해서 표준편차($\sigma$) 값에 따라 난수를 생성시키는 함수를 만들고, 난수를 생성시킨다. 그리고 나서 `ggplot`으로 시각화하는데 `gganimate`로 애니메이션을 통해 변화를 시각적으로 살펴본다.

```{r rnorm-ggplot-gganimation}
library(gganimate)
library(extrafont)
loadfonts()

generate_normal <- function(mu, sigma) {
  data.frame(
    univ_rv = rnorm(1000, mu, sigma),
    t_mu_state = mu,
    t_sigma_state = sigma
    )
}

normal_sigma_df <- purrr::map_df(seq(0.5, 3, 0.5), ~ generate_normal(0, .))

ggplot(normal_sigma_df, aes(univ_rv)) +
  geom_histogram() + 
  scale_y_continuous(breaks = NULL) +
  theme_minimal(base_family = "NanumGothic") +
  transition_time(t_sigma_state) +
  labs(x="정규분포 난수", y="", 
       title ="표준편차 변화에 따른 정규분포 변화",
       subtitle="표준편차: {round(frame_time,1)}") 

```

이번에는 평균($\mu$)를 $\frac{1}{2} \cdots 3$까지 변화시킬 경우 정규분포가 어떻게 변화하는지 살펴보자. 이를 위해서 평균($\mu$) 값에 따라 난수를 생성시키는 함수를 만들고, 난수를 생성시킨다. 그리고 나서 `ggplot`으로 시각화하는데 `gganimate`로 애니메이션을 통해 변화를 시각적으로 살펴본다.

```{r rnorm-ggplot-gganimation-mu}
normal_mu_df <- purrr::map_df(seq(0.5, 3, 0.5), ~ generate_normal(.x, 0.5))

ggplot(normal_mu_df, aes(univ_rv)) +
  geom_histogram() + 
  scale_y_continuous(breaks = NULL) +
  theme_minimal(base_family = "NanumGothic") +
  transition_time(t_mu_state) +
  labs(x="정규분포 난수", y="", 
       title ="평균 변화에 따른 정규분포 변화",
       subtitle="평균: {round(frame_time,1)}") 

```


# 데이터 정규분포 근사  {#univariate-normal-dist-from-data}

[Normal Distribution Project - Liam Larsen
](https://www.kaggle.com/kingburrito666/normal-distribution-project-liam-larsen/notebook) 웹사이트에서 컴퓨터 가격데이터를 가져와서 정규성 검정부터 시작해보자.

```{r normality-computer-data}

computer_df <- read_csv("data/Computers.csv")

DT::datatable(computer_df)
```

## 정규분포 검정 {#univariate-normal-dist-testing}

정규성 검정에 `qqplot`(quantile-quantile plot)을 시각적인 확인을 위해서 자주 사용된다. 컴퓨터 가격에 대한 `qqplot`을 통해 정규성을 확인하면 가격은 정규분포를 따르지 않지만, 로그 변환한 가격분포는 정규분포를 따르는 것으로 보인다. 

```{r normality-computer-data-eda-plot}
orig_price_g <- ggplot(computer_df, aes(sample=price)) +
  stat_qq() +
  stat_qq_line()

log_price_g <- ggplot(computer_df, aes(sample=log10(price))) +
  stat_qq() +
  stat_qq_line()
  
cowplot::plot_grid(orig_price_g, log_price_g)
```

`MVN` 팩키지의 `univariateTest` 인자에 Shapiro-Wilk ("SW"), Cramer-von Mises ("CVM"), Lilliefors ("Lillie"), Shapiro-Francia ("SF"), Anderson-Darling ("AD")을 선택하여 단변량 변수에 대한 정규성을 검정할 수 있다.

```{r normality-computer-data-testing}
library(MVN)

mvn(computer_df$price, univariateTest = "AD")

mvn(log10(computer_df$price), univariateTest = "AD", univariatePlot = "qq")
```

## 정규분포 근사 {#univariate-normal-dist-testing-approx}

```{r normality-computer-data-testing-viz}
library(fitdistrplus)
descdist(computer_df$price, discrete=FALSE, boot=500)

# normal_fit <- fitdistr(computer_df$price, densfun="normal") 
```


