---
layout: page
title: 데이터 과학 -- 기초 통계
subtitle: 시계열 데이터 다루기
output:
  html_document: 
    toc: yes
    keep_md: yes
  pdf_document:
    latex_engine: xelatex
mainfont: NanumGothic
---


```{r, include=FALSE}
source("tools/chunk-options.R") 
library(tidyverse)
library(statisticalModeling)
library(xts)
library(stringr)
library(ggplot2)
library(scales)
library(quantmod)
```
> ## 학습 목표 {.objectives}
>
> * 금융공학을 위한 시계열 데이터 기초를 이해한다.
> * 금융데이터를 가져와서 데이터를 정제하는 방식을 살펴본다.


시계열 데이터(time series)는 시간 순서로 배열된 데이터의 한 종류로 시간에 걸쳐
순차적으로 기록된다. 시계열 데이터는 널려있다고 해도 과언은 아니다.
주식수익률 데이터를 포함한 재무데이터, 인플레이션, 소비자 물가를
포함한 각종 경제 관련 데이터 및 시간순으로 정당 지지율도 대표적인 시계열 데이터가 된다.

날짜와 시간을 어떻게 R 자료구조로 표현하는 방법과 실무에서 자주 등장하는 불규칙한 시계열 데이터를 일정 간격을 갖는 시계열 데이터로 변환하는 방법에 대해서는 
다음 웹사이트를 참고한다.

- [시간 데이터 기초](http://statkclee.github.io/data-science/ds-date-basics.html)
- [불규칙 시계열 데이터](http://statkclee.github.io/data-science/ds-irregular-time-series.html)

## 1. 시계열 데이터 맛보기

### 1.1. 시계열 데이터 팩키지와 자료구조 [^eric-zivot-time-series]

[^eric-zivot-time-series]: [Eric Zivot(2014), "Working with Financial Time Series Data in R"](https://faculty.washington.edu/ezivot/econ424/Working%20with%20Time%20Series%20Data%20in%20R.pdf)

| 팩키지     | 시계열 객체 |                 상세 설명                           |
|------------|-------------|-----------------------------------------------------|
| fts        | `fts`       | C++ 시계열 라이브러리 `tslib`에 대한 R 인터페이스   |
| its        | `its`       | 불규칙 시계열 데이터를 처리하는 S4 클래스           |
| tseries    | `irts`      | "POSIXct" 색인을 갖는 불규칙 시계열 객체            |
| timeSeries | `timeSeries`| Rmetrics 팩키지 시계열 유틸리티                     |
| tis        | `tis`       | 시간 색인과 시계열 데이터를 위한 S3 함수와 클래스   |
| stats      | `ts`, `mts` | 일정한 시간 간격을 갖는 시계열 객체                 |
| zoo        | `zoo`       | 불규칙 시계열을 포함하고 전체 관측점을 시계열 순으로 색인한 S3 클래스  |
| xts        | `xts`       | zoo 클래스 확장                                     |


시계열 데이터를 R에서 담아내는 객체는 다양하다. C++ `tslib`을 R로 가져온 것부터 가장 최근 `xts` 팩키지까지 다양한 방식이 동원된다.
시계열 데이터를 자료구조로 이해할 경우 먼저 등간격을 갖는 일정한 시간 데이터인지, 불규칙한 시간 데이터인지 판단을 해야하고,
그 다음으로 색인여부가 속도와 연관되어 시계열 데이터를 이해하는 중요한 기준이 될 수 있다.

Base 팩키지에 포함된 `ts` 함수를 사용하면 간단한 시계열 데이터를 생성시킬 수 있다.
특히 `window` 함수를 활용하여 특정 기간 데이터도 쉽게 뽑아낼 수 있다.

``` {r time-series-data-input, message=FALSE, warning=FALSE}
# 0. 환경설정 --------------------------------------------------------------
library(tidyverse)
library(lubridate)
library(xts)

# 1. 시계열 데이터 --------------------------------------------------------------
## 1.1. 처음부터 생성------------------------------------------------------------
dat <- c(7,5,3,1,3,5,7)
dat_ts <- as.ts(dat)
dat_ts

dat_1987_ts <- ts(dat, start=1987)
dat_1987_ts

dat_quarter_ts <- ts(dat, start=c(1987,3), frequency=4)
dat_quarter_ts

# 특정기간 뽑아내기
window(dat_quarter_ts, start=c(1987,3), end=c(1988,4))
```

> **시계열 자료구조를 활용하는 이유**  
> 
> 시계열 자료구조를 활용하는 이유는 다음 맥주생산량 데이터를 통해 이해하면 쉽다.
> 시계열 자료구조가 아닌 경우 `plot` 함수에 던지게 되면 산점도를 찍게 되지만,
> 시계열 자료구조를 갖는 경우 각 관측점을 연결한 시각화 산출물을 생성시킨다.
> 
> `xts` 팩키지를 활용하면 불규칙, 규칙 시계열 데이터를 자체 색인을 통해 빠르게 접근하고 
> 다양한 시계열 데이터를 자유로이 다룰 수 있는 도구상자를 지원한다.

``` {r time-series-data-import, message=FALSE, warning=FALSE}
## 1.2. 데이터셋에서 불러오기----------------------------------------------------
# 맥주생산량 데이터
beer_df <- read_csv("https://raw.githubusercontent.com/jamesrobertlloyd/gp-structure-search/master/data/raw/TSDL/monthly-beer-production-in-austr.csv") 
names(beer_df) <- c("dtime", "beer")

beer_df <- beer_df %>% dplyr::filter(!is.na(beer)) %>% mutate(dtime=ymd(paste0(dtime,"-01")))

# ts 변환
head(beer_df)
tail(beer_df)
beer_ts <- ts(beer_df[,-1], start=c(1956,01), frequency=12)

par(mfrow=c(1,2))
plot(beer_df, main="시계열 정보 활용 못함", xlab="", ylab="맥주생산량")
plot(beer_ts, main="시계열 정보 활용 직선으로 연결함", xlab="", ylab="맥주생산량")

# xts 변환
beer_xts <- as.xts(beer_df[,-1], order.by=beer_df$dtime)

par(mfrow=c(1,1))
plot(beer_xts)
```

### 1.2. 시계열 데이터 시각화 [^time-series-sunsplot]

[^time-series-sunsplot]: [The sunspot numbers plotted in different-sized boxes, demonstrating that the dimensions of
the graphic matters when displaying time series data](http://www.stat.pitt.edu/stoffer/tsa4/tsaEZ.pdf)

시계열 데이터를 시각화할 경우 시계열 시간이 항상 시계열 관측값보다 긴 것이 좋다.
태양의 흑점수(sunspot)를 관측한 데이터의 특징은 흑점개수가 빠르게 증가하고 느리게 감소하는 경향이 있는데
상단 그래프(시간축이 관측축보다 긴 경우)는 이런 경향이 잘 관찰되지만, 
하단 그래프(시간축과 관측축이 동일한 경우)는 이런 경향을 확인하기 상대적으로 쉽지 않다.

``` {r time-series-warning, message=FALSE, warning=FALSE}
# 2. 시각화----------------------------------------------------
require(graphics)
data(sunspot.year)
layout(matrix(c(1:2, 1:2), ncol=2), height=c(.2,.8))

par(mar=c(.2,3.5,0,.5), oma=c(3.5,0,.5,0), mgp=c(2,.6,0), tcl=-.3, las=1)

plot(sunspot.year, type='n', xaxt='no', ylab='')
  grid(lty=1, col=gray(.9))
  lines(sunspot.year)
  
plot(sunspots, type='n', ylab='')
  grid(lty=1, col=gray(.9))
  lines(sunspot.year)

title(xlab="시간", outer=TRUE, cex.lab=1.2)
mtext(side=2, "태양의 흑점개수", line=2, las=0, adj=.75)
```

# 2. 시계열 데이터 다루기

## 2.1. 주식 데이터 1종

시계열 데이터의 대표적인 데이터가 주식 데이터로 [특정 기업(웹젠)](http://www.webzen.co.kr/)을 살펴보자.

> ### 오류 
>
> Error in download.file(paste(yahoo.URL, "s=", Symbols.name, "&a=", from.m,  : 
>   cannot open URL 'https://ichart.finance.yahoo.com/table.csv?s=069080.KQ&a=0&b=01&c=2017&d=4&e=18&f=2017&g=d&q=q&y=0&z=069080.KQ&x=.csv'
> In addition: Warning message:
> In download.file(paste(yahoo.URL, "s=", Symbols.name, "&a=", from.m,  :
>   cannot open URL 'https://ichart.finance.yahoo.com/table.csv?s=069080.KQ&a=0&b=01&c=2017&d=4&e=18&f=2017&g=d&q=q&y=0&z=069080.KQ&x=.csv': HTTP status was '502 Connection refused'

따라서, 아마존을 대상으로 살펴보자.
`getSymbols` 함수로 야후나 구글에서 주식데이터를 긁어오면 시가, 종가 등 다양한 정보를 아래 함수를 혹은 조합해서 활용이 가능하다.

- Op() : 개장가격(opening price)
- Hi() : 최고가(high price)
- Lo() : 최저가(low price)
- Cl() : 마감 종가(close price)
- Vo() : 거래량(traded volume)
- Ad() : 조정된 마감 종가(adjusted close price)


``` {r getSymbols-one-stock, message=FALSE, warning=FALSE}
# 1. 데이터 긁어오기 ----------------------------------
# webzen_env <- new.env()
# webzen_xts <- getSymbols('069080.KQ', src='yahoo', env=webzen_env, from = "2017-01-01", auto.assign = F)

getSymbols("AMZN", src="google", auto.assign = TRUE, from = "2017-05-01")

# 2. 특정 칼럼 뽑아내기 ----------------------------------
## 2.1. 한 칼럼만 뽑아내기
head(Op(AMZN), 3)
head(Hi(AMZN), 3)
head(Lo(AMZN), 3)
head(Cl(AMZN), 3)
head(Vo(AMZN), 3)
# head(Ad(AMZN), 3)

## 2.2. 칼럼 다수 뽑아내기

head(OHLC(AMZN), 3)
```

## 2.2. 주식 데이터 다수

주식 데이터 다수를 가져열 경우 일단 `new.env()` 함수로 다수 주식데이터를 담아놓는 공간을 마련한다.
그후 split-apply-combine 전략을 적용한다.

``` {r getSymbols-multiple-stocks, message=FALSE, warning=FALSE}
# 3. 다수 데이터 긁어오기 ----------------------------------

data_env <- new.env()
getSymbols(c("AMZN", "AAPL"), env = data_env, src="google", auto.assign = TRUE, from = "2017-05-01")

## 3.1. 다수 데이터 종가 가져오기

data_lst <- lapply(data_env, Cl)
(closed <- do.call(merge, data_lst))
```
